【裁判字號】    98,上,742
【裁判日期】    981215
【裁判案由】    侵權行為損害賠償
【裁判全文】
臺灣高等法院民事判決                   98年度上字第742號
上  訴  人  甲○
訴訟代理人  鄧翊鴻律師
上  訴  人  乙○○
            中國時報文化事業股份有限公司
法定代理人  丙○○
共      同
訴訟代理人  連復淇律師
上列當事人間請求侵權行為損害賠償事件，上訴人對於中華民國
98年6月11日臺灣臺北地方法院97年度重訴字第621號第一審判決
提起上訴，本院於中華民國98年11月24日言詞辯論終結，判決如
下：
    主    文
原判決關於(一)命上訴人乙○○、中國時報文化事業股份有限公司
應將原判決附件一所示道歉啟事，刊登於中國時報與蘋果日報部
分，及刊登於聯合報與自由時報超過以二十四點五公分乘以十一
點五公分之全國版Ａ五版刊登部分；(二)駁回上訴人甲○後開第二
項(二)之訴部分，及該部分假執行之聲請，並訴訟費用之裁判廢棄
。
上開廢棄部分(一)上訴人甲○在第一審之訴駁回。(二)上訴人乙○○
、中國時報文化事業股份有限公司應再連帶給付上訴人甲○新台
幣伍拾萬元，及自民國九十五年十月三十一日起至清償日止，按
年息百分之五計算之利息。
兩造其餘之上訴均駁回。
第一、二審訴訟費用，由上訴人乙○○、中國時報文化事業股份
有限公司連帶負擔十分之四，餘由上訴人甲○負擔。
本判決第二項(二)所命給付得假執行，但上訴人乙○○、中國時報
文化事業股份有限公司如以新台幣伍拾萬元為上訴人甲○預供擔
保，得免為假執行。
    事實與理由
一、本件上訴人即被上訴人甲○（以下稱上訴人）起訴主張：被
    上訴人即上訴人中國時報文化事業股份有限公司（以下稱被
    上訴人中國時報）於民國（下同）94年10月16日A5焦點新聞
    版中，刊登由被上訴人即上訴人乙○○（以下稱被上訴人乙
    ○○）具名、標題為「臺鐵計軸器藍綠皆抽佣」、內容包括
    「蔡錦鴻在調查局筆錄中坦承，阿爾卡特公司同意拿出新臺
    幣（下同）1億1000萬元作為佣金，其中近4000萬元由其交
    給阿爾卡特亞洲區負責人張國平、立委卓伯源、黃政哲（透
    過張國平支付），另7000萬元則交由西門子公司處理，支付
    對象包括立委甲○、甲○助理劉大福、西門子臺灣區代理登
    陽老闆吳定發等人」之報導（下稱系爭報導），報導中藉由
    引用據稱是該案被告蔡錦鴻於調查局所作之筆錄，指控上訴
    人涉入臺鐵計軸器弊案，並收取非法之佣金，被上訴人乙○
    ○及中國時報內部相關人員，明知系爭報導中之言論，足以
    詆毀上訴人之名譽，更明知報導中所引用之筆錄，係一份經
    證實為偽造之不實筆錄，竟於無其他證據足資證明上訴人涉
    入上開案件之情形下，惡意刊登該不實報導，造成上訴人名
    譽受損，其等行為難謂非濫用新聞自由，業已侵害上訴人之
    名譽權。又系爭報導指摘上訴人涉入之弊案，無論在偵查或
    審理階段，上訴人均未被相關單位約談或傳喚，復無任何直
    接、間接證據顯示上訴人有涉案嫌疑，難謂被上訴人刊登系
    爭報導之主要目的，並非在詆毀上訴人之名譽。另系爭報導
    之引爆點為民進黨籍兩位立法委員邱創進、魏明谷指控國民
    黨現任立法委員，同時為當時彰化縣長候選人卓伯源涉嫌關
    說並收受超過300萬元之佣金，在兩位民進黨籍立法委員提
    供之資料中，完全沒有提到上訴人涉案，系爭報導竟引用業
    經證實為不實之筆錄為主要依據，上訴人雖為公眾人物，且
    系爭報導內容固與公共利益有關，然被上訴人二人仍應善盡
    媒體應負之查證義務，始得論斷上訴人是否涉案。系爭報導
    所引用之筆錄，既早於94年6月間即由上訴人與被上訴人中
    國時報相關人員共同確認屬偽造之不實筆錄，則被上訴人二
    人自無相當理由確信所引用之證據為真實，被上訴人二人明
    知系爭報導之內容為不真實，其等所為即無善意可言，應認
    其等係故意不法侵害上訴人之名譽權等語，爰依民法第184
    條第1項前段、第195條第1項及第188條第1項前段規定，聲
    明求為判決：(一)被上訴人應連帶給付上訴人1000萬元，及自
    起訴狀繕本送達之翌日起至清償日止，按年息5％計算之利
    息。(二)被上訴人應將附件一所示內容之道歉聲明及本件判決
    主文，以2分之1版面刊登於中國時報、聯合報、自由時報、
    蘋果日報頭版各1日。(三)第一項聲明部分願供擔保請准宣告
    假執行。
二、被上訴人則以：
（一）被上訴人乙○○撰寫之系爭報導內容，係基於新聞從業人
      員採訪所獲得相關資訊為合理基礎而為之適當評論，不具
      備毀損上訴人名譽之真實惡意，並未對上訴人構成侵權行
      為，蓋新聞自由攸關公共利益，國家應予最大限度之保障
      ，倘嚴格要求其報內容須絕對正確，將造成箝制新聞自由
      之結果，是行為人對於公眾人物或所涉之公眾事物以善意
      發表言論或對於可受公評之事為適當之評論，行為人雖不
      能證明言論內容為真實，但就其所為言為真實之舉證責任
      仍應有相當程度之減輕，且不得完全加諸於行為人，故新
      聞媒體工作者所負善良管理人之注意義務，應從輕酌定之
      ，倘經合理查證而依其所查資料有相當理由確信其為真實
      ，應認其已盡善良管理人之注意義務而無過失，縱事後證
      明其報導與事實不符，亦不能令其負侵權行為損害賠償責
      任。且新聞自由之行使，只要具有公益性及非惡意性，即
      得免責，故媒體報導對於可受公評之事如提出合理之訪問
      查證，有相當理由信其為真實，在民事上即不構成侵權行
      為。
（二）臺鐵計軸器弊案於系爭報導前已為公知之弊案，訴外人即
      上訴人立委辦公室主任劉大福因此被提起公訴、立委辦公
      室被搜索，並有眾多報導提及上訴人涉及臺鐵計軸器弊案
      ，甚至指劉大福為上訴人之白手套等，被上訴人乙○○長
      期關切交通部施政包括臺鐵計軸器弊案，系爭報導係因94
      年10月15日民進黨籍兩位立委邱創進、魏明谷召開記者會
      指責檢調就臺鐵計軸器弊案辦綠（指甲○辦公室主任劉大
      福）不辦藍（指卓伯源）而為，內容係依被上訴人乙○○
      長期採訪所得資料撰寫，並非僅憑訴外人蔡錦鴻於調查局
      所為之筆錄。況訴外人蔡錦鴻之筆錄有數份，均為真實，
      上訴人主張筆錄不實，應舉證證明之。又上訴人曾因臺鐵
      計軸器弊案，甚至可能還有ETC案（立法委員就ETC案分兩
      派內鬨，上訴人與卓伯源為紅外線派）被相關單位約談，
      業經劉大福於刑事審理中證述在案，且上訴人於刑事審理
      中作證時自承針對兩競標廠商之陳情案，其交劉大福處理
      云云，足見系爭報導指稱劉大福為上訴人之白手套等語，
      確有實據，而上訴人為公眾人物，系爭報導之內容與公共
      利益有關，且所憑之資料客觀上足認被上訴人有相當理由
      確信為真實，被上訴人二人不構成侵權行為。
（三）訴外人蔡錦鴻於93年6月25日調查時供稱：「92年11月初
      張國平請示Mutter後轉告我，Mutter同意依據吳定發（即
      西門子公司臺灣區代理登陽公司負責人）及劉大福（即上
      訴人助理）等研議結果，由得標之阿爾卡特公司支付7000
      萬元，其中登陽公司分得4000萬元，阿爾卡特公司再依原
      合約比例支付張國平（即阿爾卡特公司亞洲區負責人）
      800萬元，我則分得2200萬元」等語，復於93年7月22日調
      查時供稱：「我主要係提供立委甲○（透過劉大福）、卓
      伯源等立法委員關係平衡臺鐵壓力，甲○、卓伯源質詢內
      容及函文給臺鐵之資料，多係阿爾卡特公司提供後，經我
      整理後再交給甲○（主要透過劉大福）、卓伯源整理，我
      並引見Mutter、張國平與甲○、卓伯源，在甲○、卓伯源
      辦公室或來來飯店2樓餐廳見面，我未向甲○、卓伯源、
      劉大福提及我與阿爾卡特公司顧問合約，但我曾告知甲○
      、卓伯源等他們再度參選時，我會幫他們籌措一些競選經
      費，甲○部分，我答應幫他籌4、500萬元，卓伯源部分，
      我則答應600萬元，並在本合約付款後先後交付卓伯源300
      萬元」等語（見臺灣臺北地方法院檢察署94年度他字第
      7318號卷第87、88、125至130頁），可見臺鐵計軸器案確
      有7000萬元佣金分配之事實，其中登陽公司（吳定發）分
      得4000萬元、張國平分得800萬元、蔡錦鴻分得2200萬元
      ，吳定發給付150萬元予上訴人助理劉大福，蔡錦鴻主要
      係透過劉大福提供上訴人、卓伯源等立法委員關係平衡臺
      鐵壓力，上訴人及卓伯源質詢內容、函文給台鐵之資料，
      多係阿爾卡特公司提供後，經蔡錦鴻整理後再透過劉大福
      交給上訴人、卓伯源辦理，蔡錦鴻並曾引見Mutter、張國
      平與原告、卓伯源，在上訴人、卓伯源辦公室或來來飯店
      2樓餐廳見面吃飯，以證明其確有能力找立委等關係平衡
      臺鐵壓力，且因蔡錦源自7000萬元佣金中分配到2200萬元
      ，其確有答應上訴人、卓伯源等他們再度參選時，會幫他
      們籌措一些競選經費，上訴人部分4、500萬元，卓伯源部
      分600萬元，並在本合約付款後先後交付卓伯源300萬元，
      足認系爭報導確有合理之論據，且報導之內容係屬可受公
      評之事，被上訴人乙○○並無毀損上訴人名譽之惡意，不
      該當侵權行為。
（四）被上訴人乙○○已遵奉臺灣高等法院97年度上易字第684
      號刑事判決為回復上訴人名譽之適當處分，即於中國時報
      97年11月15日A5版刊登相當於5公分X10公分之對於上訴人
      之道歉啟事，上訴人另請求被上訴人2人將附件所示內容
      及本件判決主文以2分之1版面刊登在中國時報、聯合報、
      自由時報、蘋果日報等頭版1日，已逾適當之程度，應無
      必要，且上訴人請求刊登之道歉聲明之用語有過度限制被
      上訴人不表意自由之情形，被上訴人建議修正道歉聲明內
      容為：「中國時報記者乙○○於94年10月15日，在未經合
      理查證中，撰寫『臺鐵計軸器藍綠皆抽佣』為標題，內容
      指稱甲○先生涉及臺鐵計軸器採購案，且收取佣金對價等
      報導，毀損當時擔任立法委員之甲○先生的名譽甚鉅並使
      外界誤會甲○先生。為此，特刊登道歉啟事，向甲○先生
      道歉。立道歉聲明人：中國時報編輯部及記者乙○○」。
（五）上訴人對於系爭報導內容之發生原因與有過失，且上訴人
      請求1000萬元慰撫金過高：
      依上開刑事判決所示資料，根據蔡錦鴻所為之供述，有關
      臺鐵計軸器案中，確有提及：「7千萬元的佣金分配，登
      陽公司（吳定發）分得4000萬、張國平分得800萬元、蔡
      錦鴻有分得佣金2200萬元」、「蔡錦鴻主要係提供立委甲
      ○（透過劉大福）、卓伯源等立法委員關係平衡台鐵壓力
      」、「立委甲○、卓伯源質詢內容及函文給臺鐵之資料，
      多係ALCATEL公司提供後，經蔡錦鴻整理後再交給甲○（
      主要透過劉大福）、卓伯源辦理」、「吳定發因本件計軸
      器案有給付150萬元給立委甲○的助理劉大福」、「因為
      本件計軸器案，蔡錦源由7000 萬佣金中分配到2200萬元
      ，蔡錦鴻確有供述答應甲○、卓伯源，等他們再度參選時
      ，會幫他們籌措一些競選經費，甲○部分4、500萬元，且
      卓伯源部分600萬元，並在本合約付款後先後交付卓伯源
      300萬元」等事實，是縱認系爭報導刊登：「蔡錦鴻在調
      查局筆錄中坦承……另7千萬元則交由西門子公司處理，
      支付對象包括立委甲○、甲○助理劉大福、西門子臺灣區
      代理登陽老闆吳定發等人」等語，有損及到上訴人之名譽
      權，然上訴人對於系爭報導內容之發生原因，與上訴人及
      其助理劉大福所介入的相關情節，亦難謂其無可歸咎之事
      由，上訴人對於系爭報導內容之發生原因與有過失，上訴
      人逕予請求非產財上之損害1000萬元，自有過高等語，資
      為抗辯。
三、原審判決：被上訴人應連帶給付上訴人10萬元及自95年10月
    31日起自起訴狀繕本送達翌日起至清償日止按年息百分之五
    計算之利息。被上訴人並應將原判決附件一所示道歉啟事，
    以四分之一之版面（不限字體）刊登於中國時報、聯合報、
    自由時報及蘋果日報之全國版頭版各一日。並就所命金錢給
    付部分依職權宣告假執行並以供擔保為條件為免假執行之宣
    告，而駁回上訴人其餘之訴。兩造各就其敗訴部分，聲明不
    服提起上訴，上訴人上訴聲明為：(一)原判決關於駁回上訴人
    90萬元本息部分廢棄。(二)被上訴人應再連帶給付上訴人90萬
    元及自95年10月31日起至清償日止按年息百分之五計算之利
    息。(三)第二項聲明願供擔保，請准宣告假執行。被上訴人上
    訴聲明為：(一)原判決不利被上訴人部分廢棄。(二)上廢棄部分
    被上訴人在第一審之訴及假執行之聲請均駁回。就上訴人上
    訴之答辯聲明為：上訴駁回，第二審訴訟費用由上訴人負擔
    。上訴人就被上訴人上訴之答辯聲明為：上訴駁回。第二審
    訴訟費用由被上訴人負擔。
四、本件經依民事訴訟法第463條、第270條之1第1項第3款規定
    ，整理兩造不爭執事項並協議兩造簡化爭點為：
（一）兩造不爭執事項：
  １、被上訴人乙○○係被上訴人中國時報所僱用之記者，其於
      94年10月16日在中國時報A5版以高19.5公分、寬24.5公分
      之版面，刊載「臺鐵計軸器藍綠皆抽佣」為標題，撰寫內
      容包括「蔡錦鴻在調查局筆錄中坦承，阿爾卡特公司同意
      拿出1億1000萬元作為佣金，其中，近似千萬元由其交給
      阿爾卡特亞洲區負責人張國平、立委卓伯源、黃政哲（透
      過張國平支付），另7000萬元則交由西門子公司處理支付
      對象包括立委甲○、甲○助理劉大福、西門子臺灣區代理
      登揚老闆吳定發等人」之報導。
  ２、被上訴人乙○○因系爭報導所涉妨害名譽案件，業經原法
      院刑事庭以95年度易字第2018號判決認定係犯刑法第310
      條第2項之加重誹謗罪，並判處有期徒刑4月，如易科罰金
      ，以銀元300元即新臺幣900元折算1日；減為有期徒刑2月
      ，如易科罰金，以銀元300元即新臺幣900元折算1日，嗣
      經本院以97年上易字第684號判決上訴駁回，被上訴人乙
      ○○緩刑2年，並命被上訴人乙○○應於該判決確定後20
      日內，於中國時報A5版或其他相當之版面，刊登相當於5
      公分X10公分以上版面之道歉啟事1日。
  ３、被上訴人乙○○業於中國時報97年11月15日A5版刊登5公
      分X10公分版面之道歉啟事1日。
（二）兩造爭點：
  １、被上訴人乙○○就系爭報導之內容，有無經合理查證確信
      其為真實，或對於可受公評之事為適當之評論？
  ２、上訴人請求被上訴人2人在報紙上刊登道歉啟事，及賠償
      慰撫金100萬元，有無理由？
五、茲就上開爭點，析述本院得心證之理由如下：
（一）被上訴人乙○○就系爭報導之內容，有無經合理查證確信
      其為真實，或對於可受公評之事為適當之評論？
  １、按「言論自由為人民之基本權利，憲法第11條有明文保障
      ，國家應給予最大限度之維護，俾其實現自我、溝通意見
      、追求真理及監督各種政治或社會活動之功能得以發揮。
      惟為兼顧對個人名譽、隱私及公共利益之保護，法律尚非
      不得對言論自由依其傳播方式為合理之限制。刑法第310
      條第1項及第2項誹謗罪即係保護個人法益而設，為防止妨
      礙他人之自由權利所必要，符合憲法第23條規定之意旨。
      至刑法同條第3項前段以對誹謗之事，能證明其為真實者
      不罰，係針對言論內容與事實相符者之保障，並藉以限定
      刑罰權之範圍，非謂指摘或傳述誹謗事項之行為人，必須
      自行證明其言論內容確屬真實，始能免於刑責。惟行為人
      雖不能證明言論內容為真實，但依其所提證據資料，認為
      行為人有相當理由確信其為真實者，即不能以誹謗罪之刑
      責相繩，亦不得以此項規定而免除檢察官或自訴人於訴訟
      程序中，依法應負行為人故意毀損他人名譽之舉證責任，
      或法院發現其為真實之義務。」，司法院大法官會議釋字
      第509號著有解釋可稽。上開解釋雖係就刑事第310條誹謗
      罪之規定有無牴觸憲法保取人民言論自由基本權之疑義所
      作解釋。而名譽為人格之社會評價，名譽有無受損害，應
      以社會上對個人評價是否貶損作為判斷之依據，苟其行為
      足以使他人在社會上之評價貶損，不論故意或過失均可構
      成侵權行為，與刑法誹謗罪之構成要件不同。惟上開司法
      院釋字第509號解釋意旨，乃在衡平憲法所保障言論自由
      與名譽權之兩種法益，為維護法律程序之整體性，上開解
      釋所揭櫫之「真實善意不罰原則」，於民事案件中應有其
      適用，而得作為認定民事上是否侵害名譽，構成侵權行為
      責任之判斷標準。申言之，行為人之言論雖損及他人名譽
      ，惟其言論屬陳述事實時，如能證明其為真實，或行為人
      雖不能證明言論內容為真實，但依其所提證據資料，足認
      為行為人有相當理由確信其為真實者；或言論屬意見表達
      ，如係善意發表，對於可受公評之事，而為適當之評論者
      ，不問事之真偽，均難謂係不法侵害他人之權利，尚難令
      負侵權行為損害賠償責任。反之，倘行為人所述事實足以
      貶損他人之社會評價，行為人又未能證明所陳述事實為真
      ，或其所提證據資料，不足認有相當理由確信其為真實，
      而構成故意或過失侵害他人之名譽，仍應負侵權行為損害
      賠償責任。
  ２、又按新聞自由攸關公共利益，國家應給予最大限度之保障
      ，俾新聞媒體工作者提供資訊、監督各種政治及社會活動
      之功能得以發揮；倘嚴格要求其報導之內容必須絕對正確
      ，則將限縮其報導空間，造成箝制新聞自由之效果，影響
      民主多元社會之正常發展。故新聞媒體工作者所負善良管
      理人之注意義務，應從輕酌定之。倘其在報導前業經合理
      查證，而依查證所得資料，有相當理由確信其為真實者，
      應認其已盡善良管理人之注意義務而無過失，縱事後證明
      其報導與事實不符，亦不能令負侵權行為之損害賠償責任
      。惟為兼顧個人名譽法益之保護，倘其未加合理查證率予
      報導，或有明顯理由，足以懷疑消息之真實性或報導之正
      確性，而仍予報導，致其報導與事實不符，則難謂其無過
      失，如因而不法侵害他人之名譽，即應負侵權行為之損害
      賠償責任。公眾人物之言行事關公益，其固應以最大之容
      忍，接受新聞媒體之監督，然新聞媒體就其言行之報導，
      仍負查證之注意義務，僅其所負注意程度較為減輕而已（
      最高法院93年度台上字第851號判決意旨參照）。
  ３、本件經查，94年10月16日中國時報A5版刊載被上訴人乙○
      ○所為標題「臺鐵計軸器藍綠皆抽佣」之報導，被上訴人
      乙○○於系爭報導內容稱「因計軸器弊案而被起訴的前精
      業公司協理蔡錦鴻，去年（93年）6月在臺北市調查處的
      調查筆錄中明白指出，曾經協助阿爾卡特取得計軸器案的
      立委包括卓伯源（國民黨）、甲○（民進黨）及黃政哲（
      臺聯）等3位立法委員，並在交通部長林陵三辦公室完成
      協商，總佣金約臺幣1億1000萬元」、「蔡錦鴻在調查局
      筆錄中坦承，阿爾卡特公司同意拿出1億1000萬元作為佣
      金，其中，近似千萬元由其交給阿爾卡特亞洲區負責人張
      國平、立委卓伯源、黃政哲（透過張國平支付），另7000
      萬元則交由西門子公司處理支付對象包括立委甲○、甲○
      助理劉大福、西門子臺灣區代理登揚老闆吳定發等人」等
      語，有該報導在卷可稽（見原審卷第140頁），系爭報導
      已明確指出上訴人於臺鐵計軸器案中，向得標之阿爾卡特
      公司收受不法佣金之事實，顯係陳述事實而非意見評論，
      而上訴人當時擔任民進黨籍立法委員，乃全國知名之民意
      代表，系爭報導指摘上訴人收取不法佣金之事實，足使一
      般人對於上訴人之人格、操守是否清廉有所質疑，致上訴
      人之名譽受到相當程度之貶損，至為明顯。
  ４、被上訴人雖抗辯：系爭報導係以訴外人蔡錦鴻於93年6月
      25日及7月22日調查時所為之供述為論據云云，惟查：訴
      外人蔡錦鴻於93年6月25日接受調查時供稱：「（吳定發
      與Mutter會面，協商計軸案研議結果？）92年11月初，張
      國平請示Mutter後轉告我：Mutter同意依據前述吳定發及
      劉大福等研議協議，由得標之阿爾卡特公司支付新臺幣
      7000萬元，其中登陽公司分得4000萬元，阿爾卡特公司再
      依原合約比例支付張國平800萬元，我則分得2200萬元，
      我基於價格合理且再拖延，雙方無法達成協議，年度預算
      將遭收回，故同意上述分配方式」等語（見本院卷第37頁
      ，本院97年度上易字第684號刑事判決附件「蔡錦鴻於臺
      鐵計軸器案調查、偵訊筆錄」之蔡錦鴻93年6月25日調查
      筆錄節錄）；及於同年7月22日調查時供稱：「（問：你
      提供本案投、備標資料、蒐集競爭者相關資訊，有何具體
      處理事實？）……我透過劉大福、卓伯源等蒐集競爭者及
      招標規範相關資訊，……我透過張國平向NURRWE說明前述
      狀況，MUTTER及ALCATEL公司認為確有需要透過立法委員
      關係平衡臺鐵壓力，遂與我簽訂第一份合約，我主要係提
      供立委甲○（透過劉大福）、卓伯源等立法委員關係平衡
      臺鐵壓力，張國平則提供立委黃政哲關係平衡臺鐵壓力（
      中間有找立委林益世幫忙，但之後不了了之），甲○、卓
      伯源質詢內容及函文給臺鐵之資料，多係ALCATE L公司提
      供後，經我整理後再交給甲○（主要透過劉大福）、卓伯
      源辦理、我並曾引見Mutter、張國平與甲○、卓伯源在甲
      ○、卓伯源辦公室或來來飯店2樓餐廳見面、飯局（宋乃
      午）則係在君悅飯店見面、吃飯），以證明我確有能力找
      立委等關係平衡臺鐵壓力」、「（問：甲○、卓伯源、劉
      大福、宋乃午是否知悉前述你與ALCATE L公司顧問合約？
      ）我未向他們提及此事，但我曾告知甲○、卓伯源等他們
      再度參選時，我會幫他們籌措一些競選經費，甲○部分，
      我答應幫他籌4、500萬元，卓伯源部分，我則答應600萬
      元，並在本合約付款後先後交付卓伯源300萬元」等語（
      見本院卷第42頁，本院97年度上易字第684號刑事判決附
      件「蔡錦鴻於臺鐵計軸器案調查、偵訊筆錄」之蔡錦鴻93
      年7月22日調查筆錄節錄）。依訴外人蔡錦鴻上開供述，
      訴外人蔡錦鴻僅表示阿爾卡特公司支付佣金之對象包括其
      與登陽公司、張國平等人，未提及包括上訴人在內，且蔡
      錦鴻係透過上訴人辦公室主任劉大福提供上訴人與卓伯源
      等立法委員關係平衡臺鐵壓力，上訴人與卓伯源質詢內容
      及函文給臺鐵之資料，多係阿爾卡特公司提供後，經其整
      理後再透過劉大福交給上訴人、卓伯源辦理、其曾引見
      Mutter、張國平與上訴人、卓伯源，在上訴人、卓伯源辦
      公室或來來飯店2樓餐廳見面、吃飯，目的為證明其確有
      能力找立委等關係平衡臺鐵壓力，其未曾向上訴人提及與
      阿爾卡特公司所簽訂透過立法委員關係平衡臺鐵壓力之顧
      問合約，核與系爭報導所指「蔡錦鴻在調查局筆錄中坦承
      ，阿爾卡特公司同意拿出1億1000萬元作為佣金，其中
      7000萬元交由西門子公司處理，支付對象包括立委甲○」
      之情事，出入甚鉅。至訴外人蔡錦鴻筆錄中雖提及曾答應
      於上訴人再度參選時，幫忙籌措競選經費4、500萬元一事
      ，縱然屬實，亦與系爭報導所指上訴人收受佣金之事實不
      符，難認上開訴外人蔡錦鴻筆錄足使被上訴人乙○○有相
      當理由確信其所為系爭報導為真實。
  ５、又被上訴人乙○○於撰寫系爭報導前，被上訴人中國時報
      曾指派政治組記者陳嘉宏與上訴人辦公室主任劉大福比對
      確認蔡錦鴻筆錄內容，陳嘉宏閱覽筆錄後，認被上訴人乙
      ○○於94年6月2日所刊登標題「計軸器弊案爆內幕交長辦
      公室政商搓湯圓」，內容提及「3000萬元給了甲○」之初
      稿部分，與蔡錦鴻筆錄不符，故回報政治組主任吳典蓉表
      示該部分內容尚有疑問，應再查證等情，業經訴外人陳嘉
      宏於偵查中結證綦詳（見臺灣臺北地方法院檢察署96年度
      偵緝字第1837號卷第13頁、94年度他字第7318號卷第49、
      50、52頁），核與訴外人劉大福於刑事案件偵查中證稱：
      「94年6月1日晚間9點多左右，我接到陳嘉宏的電話，他
      表示受指示做有關甲○的平衡報導來跟我求證，他說中國
      時報記者乙○○聲稱有關於蔡錦鴻的筆錄，蔡錦鴻於筆錄
      裡面供稱有1筆3000萬元的款項流向甲○立委，因為我於
      94年2月1日被起訴，當時已經看完所有的卷宗且研究透徹
      ，至少看過全案所有人的筆錄、卷證3次以上，我跟陳嘉
      宏表示絕無此事，並說如果有必要，我可以帶所有的卷證
      與總編輯一起比對，6月2日晚間7點左右，我們約在臺大
      校友會館1樓咖啡廳，由我的辯護律師陪同，拿出卷證給
      陳嘉宏查閱，我把蔡錦鴻所有的筆錄挑選出來讓他翻閱，
      但筆錄裡都沒有甲○的名字，陳嘉宏當場告訴我確實有錯
      誤，且打電話回報社告知資料有錯誤，希望報社暫時不要
      寫，他立刻趕回報社處理這件事情」等語（見臺灣臺北地
      方法院檢察署94年度他字第7318號卷第56至58頁），大致
      相符，並經訴外人即中國時報政治組主任吳典蓉於刑事案
      件審理中證稱：「94年6月1日我請陳嘉宏去查證甲○的事
      情，因為民進黨團是他負責，這個新聞與甲○有關，所以
      請陳嘉宏去查證，那天晚上陳嘉宏打電話回報社給我，說
      他去找了劉大福，劉大福跟他說寫這個要小心，因為檢察
      官沒有起訴甲○，還說劉大福那邊有資料沒有講到甲○等
      語明確（見原法院95年度易字第2018號卷五第155頁反面
      ），可見被上訴人中國時報政治組於系爭報導出刊前，即
      已獲悉蔡錦鴻筆錄並未提及上訴人於臺鐵計軸器案中收受
      佣金一事，依照被上訴人中國時報新聞查證流程，被上訴
      人乙○○於撰寫系爭報導前應受告知或可得而知上情，惟
      其仍於系爭報導刊載「蔡錦鴻在調查局筆錄中坦承，阿爾
      卡特公司同意拿出1億1000萬元作為佣金，其中7000萬元
      交由西門子公司處理，支付對象包括立委甲○」等與蔡錦
      鴻筆錄內容不符之文字，難認已善盡合理查證之義務。
  ６、被上訴人雖抗辯系爭報導係因94年10月15日民進黨籍兩位
      立委（邱創進、魏明谷）召開記者會指責檢調就臺鐵計軸
      器弊案辦綠（指甲○辦公室主任劉大福）不辦藍（指卓伯
      源）而撰寫，內容係依照被上訴人乙○○長期採訪所得之
      資料云云，惟依據中國時報報導民進黨籍兩位立委記者會
      之內容稱：「邱創進也說，依據蔡錦鴻供稱，共交給卓伯
      源300萬元，3次金額分別為90萬元、90萬元與120萬元，
      調查局甚至攝錄到卓伯源收受蔡錦鴻匯款時的點鈔畫面，
      事證明確，但檢調單位卻未起訴卓伯源，只起訴民進黨籍
      立委甲○國會助理劉大福，『辦綠不辦藍』，明顯選擇性
      辦案」（本院97年度上易字第684號刑事判決第15頁參照
      ），可見民進黨籍立法委員邱創進、魏明谷於上開記者會
      中係質疑檢調單位就偵辦臺鐵計軸器弊案，僅起訴上訴人
      辦公室主任劉大福，卻未起訴涉案之國民黨籍立法委員，
      有辦綠不辦藍之選擇性辦案情形，並未指出上訴人有涉案
      之情事，是上開記者會內容應不得作為被上訴人乙○○確
      信系爭報導內容為真實之合理依據。至被上訴人抗辯系爭
      報導係依據被上訴人乙○○長期採訪所得之資料而撰寫部
      分，迄未提出任何證據資料以供佐證，自難憑採。
  ７、被上訴人另抗辯系爭報導係對於可受公評之事而為適當之
      評論云云，然依刑法第311條第3款規定：「以善意發表言
      論，對於可受公評之事，而為適當之評論者，不罰」，可
      知仍應以善意發表言論為前提，始得阻卻違法，系爭報導
      之內容係刊載臺鐵計軸器採購案是否官員涉弊一事，固屬
      可受公評之事，惟被上訴人乙○○僅憑訴外人蔡錦鴻調查
      筆錄中表示其係透上訴人告辦公室主任劉大福提供上訴人
      與卓伯源等立法委員關係平衡臺鐵壓力、劉大福經檢察官
      起訴、蔡錦鴻曾告知同意替上訴人籌措競選經費、民進黨
      籍兩位立法委員召開記者會，表示檢調單位偵辦臺鐵計軸
      器弊案辦綠不辦藍等情，即於系爭報導中恣意指摘上訴人
      收受佣金一事，難認其言論為善意、適當。況被上訴人中
      國時報政治組記者陳嘉宏業於94年6月1日比對蔡錦鴻筆錄
      後，查悉被上訴人乙○○所稱上訴人收受佣金一事，與蔡
      錦鴻筆錄內容不符，依照被上訴人中國時報新聞查證流程
      ，被上訴人乙○○於撰寫系爭報導前應受告知或可得而知
      上情，已如前述，然被上訴人乙○○仍於同年10月15日撰
      寫系爭報導，不實指摘上訴人收受佣金一事，並於翌日刊
      登於中國時報A5焦點新聞版，致上訴人之名譽受損，應認
      其具有毀損上訴人名譽之實質惡意，不得主張阻卻違法。
      而被上訴人上開行為，亦經原法院95年度訴字第2018、
      2321號判決及本院97年度上易字684號判決認其犯刑法第
      310條第2項之加重誹謗罪，並判處罪刑確定在案，有上開
      判決在卷可稽（見本院卷第23至46頁），綜上，被上訴人
      乙○○撰寫系爭報導，難認已善盡合理查證之義務，且非
      出於善意，所為言論亦非就可受公評之事為適當之評論，
      自應負侵權行為損害賠償責任。
（二）上訴人請求被上訴人2人在報紙上刊登道歉啟事，及賠償
      慰撫金100萬元，有無理由？
  １、按因故意或過失不法侵害他人之權利者，負損害賠償責任
      ；受僱人因執行職務，不法侵害他人之權利者，由僱用人
      與行為人連帶負損害賠償責任；不法侵害他人之身體、健
      康、名譽、自由、信用、隱私、貞操，或不法侵害其他人
      格法益而情節重大者，被害人雖非財產上之損害，亦得請
      求賠償相當之金額。其名譽被侵害者，並得請求回復名譽
      之適當處分。民法第184條第1項前段、第188條第1項前段
      及第195條第1項分別定有明文。又名譽權被侵害者，關於
      非財產上之損害，加害人雖亦負賠償責任，但以相當金額
      為限，所謂相當，自應以實際加害情形與其名譽權之影響
      是否重大，及被害人之身分地位與加害人經濟狀況等關係
      定之（最高法院47年臺上字第1221號判例意旨參照）。經
      查，被上訴人乙○○撰寫之系爭報導內容既已不法侵害上
      訴人之名譽權，上訴人自得請求賠償相當之金額，並為回
      復名譽之適當處分。又被上訴人乙○○為受僱於被上訴人
      中國時報之記者，被上訴人中國時報既未舉證證明其已善
      盡選任及監督其受僱人職務之執行，自應與被上訴人乙○
      ○連帶負損害賠償責任。
  ２、次按回復名譽之方法，性質上亦屬損害賠償之回復原狀，
      其回復之方法及範圍自應斟酌妨害名譽之方法、名譽受損
      害之程度，為適當之處分。茲審酌上訴人為全國性之知名
      政治人物，並曾擔任民進黨籍立法委員，系爭報導不實指
      摘上訴人收受不法佣金，涉入臺鐵計軸器弊案，足使其在
      社會上之評價受到貶損，其精神上所受到之痛苦甚鉅；又
      上訴人係國立政治大學研究所碩士，曾擔任國大代表、立
      法委員、民進黨中央黨部秘書長等職務，在社會上具有一
      定之身分、地位，94年度年收入為410萬3472元，名下有
      汽車1部、投資480萬元；被上訴人乙○○為中國文化大學
      新聞碩士，曾擔任中央日報記者、新生報編譯，現為中國
      時報記者，94年度年收入為83萬4718元，名下有23筆不動
      產、汽車2部、投資1萬762元，此分別有稅務電子閘門財
      產所得調件明細表各乙份在卷可稽（見外放證物），被上
      訴人中國時報則為在國內報紙發行量相當高之公司，系爭
      報導刊登之日數、上訴人名譽受損害之程度及兩造之身分
      、地位、經濟能力等一切情狀，認上訴人請求被上訴人2
      人連帶賠償精神慰撫金100萬元尚屬過高，應以60萬元為
      適當，逾此部分之請求，不應准許。
  ３、末按民法第195條第1項後段所謂回復名譽之適當處分，係
      指該處分在客觀上足以回復被害人之名譽且屬必要者而言
      ，加害人之行為，僅係其主觀上認為適當，仍難認已為回
      復名譽之適當處分，法院仍得依被害人之請求，命加害人
      為客觀上足以回復被害人名譽且屬必要之處分（最高法院
      86年臺上字第3706號判決參照）。本件上訴人名譽因系爭
      報導指摘不實事項致受損害，其請求被上訴人2人刊登道
      歉啟事於新聞紙，於回復名譽而言，尚稱適當。本院審酌
      系爭報導刊載於中國時報A5版，其所用篇幅約為24.5公分
      乘以11.5公分（見原審卷第140頁），另被上訴人已依本
      院97年度上易字第684號刑事確定判決指示，於中國時報
      97年11月15日A5版刊登相當於5公分X10公分版面之道歉啟
      事（見原審卷第96頁），及平面媒體之發行量、閱報率等
      一切情狀，認被上訴人在具全國廣泛度之聯合報、自由時
      報報全國版A5版以24.5公分乘以11.5公分之版面（不限字
      體）刊登如原判決附件一所示之道歉啟事各1日，已足以
      回復上訴人之名譽。
六、綜上所述，上訴人主張被上訴人乙○○所為系爭報導侵害其
    名譽權，被上訴人中國時報為被上訴人乙○○之僱用人，應
    與被上訴人乙○○連帶負損害賠償責任，為可採，被上訴人
    抗辯無侵害上訴人名譽之故意過失，為無可取。從而，上訴
    人依民法第184條第1項前段、第195條第1項及第188條第1項
    前段規定，請求被上訴人二人應連帶給付60萬元，及於聯合
    報、自由時報全國版A5版以24.5公分乘以11.5公分之版面（
    不限字體）刊登如原判決附件一所示之道歉啟事各1日，為
    有理由，應予准許。逾此所為請求，為無理由，應予駁回。
    又關於金錢給付上訴人勝訴部分，上訴人甲○陳明願供擔保
    准為假執行之宣告，經核本判決所命該部分給付未逾50萬元
    ，應由本院依民事訴訟法第389條第1項第5款規定依職權宣
    告假執行。至於上訴人敗訴部分，其假執行之聲請失所附麗
    ，應併予駁回。原審就上開金錢給付應准許部分，於超過10
    萬元部分，為上訴人敗訴之判決，尚有未洽，上訴人上訴意
    旨，指摘原判決此部分不當，求予廢棄改判，為有理由，爰
    由本院予以廢棄改判，如主文第二項(二)所示。原審就上開金
    錢給付不准許部分，為上訴人敗訴之判決，核無不合，上訴
    人上訴意旨，指原判決此部分不當，為無理由，應駁回其上
    訴。又原審就超逾上開回復名譽之處分應准許部分，為被上
    訴人敗訴之判決，亦有未洽，被上訴人上訴意旨，求予廢棄
    改判，為有理由，爰由本院予以廢棄改判，如主文第二項(一)
    所示。至於上開應准許部分，原審判命被上訴人連帶給付，
    核無違誤，被上訴人上訴意旨，就此部分，指摘原判決不當
    ，求予廢棄，為無理由，應駁回其上訴。
七、本件事證已臻明確，兩造其餘之攻擊防禦方法及所提證據，
    經審酌後認均無礙判決之結果，爰不予一一論述。
八、據上論結，本件兩造上訴均為一部有理由，一部無理由，依
    民事訴訟法第450條、第449條第1項、第79條，第389條第1
    項第5款、第392條第2項，判決如主文。
中    華    民    國    98    年    12    月    15    日
                    民事第三庭
                        審判長法  官  林敬修
                              法  官  吳青蓉
                              法  官  張靜女
正本係照原本作成。
如不服本判決，應於收受送達後20日內向本院提出上訴書狀，其
未表明上訴理由者，應於提出上訴後20日內向本院補提理由書狀
（均須按他造當事人之人數附繕本）上訴時應提出委任律師或具
有律師資格之人之委任狀；委任有律師資格者，另應附具律師資
格證書及釋明委任人與受任人有民事訴訟法第466條之1第1項但
書或第2項（詳附註）所定關係之釋明文書影本。
中    華    民    國    98    年    12    月    15    日
                              書記官  蕭麗珍
附註：
民事訴訟法第466條之1（第1項、第2項）：
對於第二審判決上訴，上訴人應委任律師為訴訟代理人。但上訴
人或其他法定代理人具有律師資格者，不在此限。
上訴人之配偶、三親等內之血親、二親等內之姻親，或上訴人為
法人、中央或地方機關時，其所屬專任人員具有律師資格並經法
院認為適當者，亦得為第三審訴訟代理人。

司法院資訊處製作；財團法人民間司法改革基金會備份。
